臺灣宜蘭地方法院民事判決　　　　　　　100年度簡上字第4號
上　訴　人　林麗娟
被　上訴人　郭美娟
訴訟代理人　許萬祥
上列當事人間請求損害賠償事件，上訴人對於民國99年11月25日
本院羅東簡易庭99年度羅簡字第74號第一審判決提起上訴，本院
於100年10月24日言詞辯論終結，判決如下：
    主  文
上訴駁回。
第二審訴訟費用參萬壹仟陸佰零陸元由上訴人負擔。
    事實及理由
一、本件被上訴人，未於言詞辯論期日到場，核無民事訴訟法第
    386 條各款所列情形，爰依上訴人之聲請，由其一造辯論而
    為判決。
二、本件上訴人起訴主張：上訴人前於民國97年8 月間向被上訴
    人承租門牌號碼宜蘭縣羅東鎮○○路161號7樓房屋（下稱系
    爭房屋），作為上訴人經營「欣悅餐廳」之營業場所使用，
    兩造並簽訂租賃契約（下稱系爭租約），約定租期為97年9
    月1日起至99年8月31日止、租金每月新台幣（下同）35,000
    元，並約定於租賃期間之系爭房屋、機電設備等修繕，可證
    明非可歸責於上訴人所導致之損害者，由被上訴人負修繕之
    責。詎上訴人於承租系爭房屋後，於裝修之初，即經裝潢工
    人告知系爭房屋於靠近宜蘭縣羅東鎮○○路、民生路之屋側
    窗戶有嚴重之滲漏水情形，始知被上訴人隱瞞系爭房屋滲漏
    水之情形，上訴人於告知被上訴人上情後，被上訴人本允諾
    立即處理，然系爭房屋之滲漏水情形仍然持續存在，屢經上
    訴人反應，被上訴人仍一再拖延而未進行修繕工作。造成上
    訴人受有系爭房屋之裝潢損失共計996,730 元、資材耗損及
    支出修繕費用共計179,300元及營業損失336萬元，總計已遠
    逾200 萬元，爰依債務不履行損害賠償之法律關係，請求被
    上訴人給付200萬元等語。
三、被上訴人則以：
(一)兩造於簽訂系爭租約時，被上訴人有向上訴人說明系爭房屋
    有漏水情形，雙方同意按系爭房屋現狀點交予上訴人承租，
    系爭租約第5條約定之每月租金原為6萬元，因系爭房屋有滲
    漏水瑕疵，雙方始同意前兩年以每月35,000元計算租金，其
    中每月25,000元差額係作為上訴人「整筆裝潢費用」之補貼
    ，上訴人於承租時，僱工重新裝潢，清楚知悉系爭房屋之漏
    水情況，事後藉詞請求損害賠償，委無足採。且上訴人通知
    被上訴人有滲漏水情形時，被上訴人也均有到場處理，且僱
    工修繕多次，只是因去年颱風多雨等天災因素才造成系爭房
    屋有滲漏水之情形，並無故意隱瞞系爭房屋之滲漏水情形。
(二)上訴人請求系爭房屋之裝潢損失共計996,730 元及超過原審
    判決認定45,500元之資材耗損及支出修繕費用，均無理由，
    且上訴人之沙發設備是活動式，如果有漏水，也可以先移開
    就不會受損，地板也可以繼續使用，上訴人之賠償請求，並
    不足採。關於營業損失部分，上訴人於承租系爭房屋期間，
    均有從事營業，顯然系爭房屋縱有滲漏水情形，亦非達到完
    全無法使用之地步，則上訴人經營之欣悅餐廳於正常營業期
    間之營業額究竟是否受到系爭房屋滲漏水影響而減少，無法
    單以上開無法使用之面積計算，況上訴人之前寄給被上訴人
    之存證信函，亦提出租金減少以及租期延展之和解條件，顯
    然其尚有繼續以系爭房屋為營業活動之意，則上訴人是否因
    系爭房屋滲漏水情形，而實質影響正常營業活動，進而造成
    營業損失，並無法舉證以實其說等語，資為抗辯。
四、本件原審對於上訴人之請求，判決上訴人一部勝訴，一部敗
    訴，並就上訴人勝訴之部分宣告假執行。上訴人對於敗訴之
    部分聲明不服，求為廢棄原判決不利於上訴人之部分，並請
    求被上訴人應再給付上訴人1,954,500 元；被上訴人則請求
    駁回上訴。
五、兩造不爭執之事實：
(一)兩造於97年8 月間簽訂系爭租約，由上訴人向被上訴人承租
    系爭房屋，約定租期為97年9月1日起至99年8 月31日止，系
    爭租約第5條約定租金每月6萬元，但上訴人初期承租需整修
    地板及裝潢，故前兩年約定每月租金35,000元（其他25,000
    元×24期做為補貼整修裝潢費用），系爭租約第8 條約定租
    賃期間之系爭房屋、機電設備等修繕，除可證明非可歸責於
    上訴人所導之損害外，均由上訴人負修繕之責。
(二)上訴人承租系爭房屋，係經營「欣悅餐廳」，提供視聽伴唱
    卡拉OK之服務。
(三)上訴人於承租系爭房屋後僱工裝潢期間，系爭房屋靠近宜蘭
    縣羅東鎮○○路、民生路之屋側窗戶有發生漏水之情形。
(四)上訴人嗣於99年8月3日自系爭房屋處搬遷完畢。
六、得心證之理由：
    本件之爭點，經兩造於準備程序時同意及上訴人於100 年10
    月24日言詞辯論期日時同意修正，整理如下述項目：（一）
    上訴人於承租前，是否已知悉系爭房屋有漏水之情形，故兩
    造始於系爭租約第5 條約定上訴人初期承租需整修地板及裝
    潢，前兩年每月租金降為35,000元，其餘每月25,000共計24
    期作為整修裝潢費用之補貼？（二）系爭房屋漏水，是否屬
    於可歸責於被上訴人之事由而應負債務不履行之損害賠償責
    任？是否業經被上訴人僱工修繕而改善？（三）如被上訴人
    應負債務不履行責任，上訴人主張受有資材耗損及修繕費用
    ，除原審判准的45,500元外，尚有133,800 元之損失；裝潢
    費用996,730元；營業損失336萬元，應由被上訴人賠償，而
    請求被上訴人應至少再給付上訴人1,954,500 元，是否有理
    由？以下即分別予以說明：
(一)上訴人於承租前，是否已知悉系爭房屋有漏水之情形，故兩
    造始於系爭租約第5 條約定上訴人初期承租需整修地板及裝
    潢，前兩年每月租金降為35,000元，其餘每月25,000共計24
    期作為整修裝潢費用之補貼？
 １ 系爭房屋於上訴人承租後，進行裝潢期間，靠近宜蘭縣羅東
    鎮○○路、民生路之屋側窗戶即有滲漏水情形之事實，此有
    上訴人於原審提出之照片多紙為證，且有證人林清貴於本院
    審理時到庭證述：「工程做到一半，從延伸的屋頂，因為下
    大雨而漏水很嚴重，靠近南邊窗戶附近都有小部份漏水，並
    不是集中在壹個地方，但中間的位置特別嚴重，沒有辦法繼
    續施工，地板都沒有鋪設，我就跟業主反應，業主有叫屋主
    僱工來修理，工人來現場修繕時，我還在現場裝潢，工人雖
    然有修補屋頂，但是還是有漏水的情形，過了幾天沒有下雨
    ，沒有漏水，我們就繼續施工，後續因為沒有下雨就沒有漏
    水，我退場之後就沒有再去現場」等語，且為被上訴人所不
    爭執。按當事人主張有利於己之事實，就其事實有舉證之責
    任，民事訴訟法第277 條定有明文。又事實有常態與變態之
    分，其主張常態事實者無庸負舉證責任，反之，主張變態事
    實者，則須就其所主張之事實負舉證責任（最高法院86年度
    台上字第891 號判決意旨參照）。被上訴人既辯稱兩造於簽
    訂系爭租約時，被上訴人有向上訴人說明系爭房屋有漏水情
    形，雙方同意按系爭房屋現狀點交予上訴人承租云云，參照
    前述說明，此項變態事實自應由被上訴人負舉證之責任，先
    予敘明。
 ２ 被上訴人雖辯稱因為兩造簽訂系爭租約時，上訴人已知悉系
    爭房屋有漏水之情形，故雙方始於系爭租約第5 條約定上訴
    人初期承租需整修地板及裝潢，前兩年每月租金降為35,000
    元，其餘每月25,000共計24期作為整修裝潢費用之補貼云云
    ，惟查：系爭租約第5條約定僅提及前兩年每月租金降為35,
    000 元，其餘每月25,000共計24期作為整修裝潢費用之補貼
    ，核其真意，乃因系爭房屋原屬老舊之房屋，上訴人承租系
    爭房屋而重新裝潢後，會提高系爭房屋之附加價值，於租期
    屆滿後，相關裝潢設備因附合於系爭房屋而歸被上訴人取得
    ，故被上訴人始同意於前兩年減少每月租金為35,000元，其
    餘每月25,000共計24期作為整修裝潢費用之補貼，以平衡兩
    造之經濟利益，並無涉及所謂漏水之賠償或補貼之問題，自
    難憑此證明上訴人於承租時確已知悉系爭房屋會有漏水之情
    形。況上訴人承租系爭房屋係經營「欣悅餐廳」而提供視聽
    伴唱卡拉OK服務之營業活動，衡諸社會常情，上訴人不會於
    明知系爭房屋會漏水時，仍然選擇承租而作為營業場所使用
    。是被上訴人前述辯解，與常情有違，被上訴人復未提出其
    他證據以實其說，顯無可採。
(二)系爭房屋漏水，是否屬於可歸責於被上訴人之事由而應負債
    務不履行之損害賠償責任？是否業經被上訴人僱工修繕而改
    善？
 １ 系爭租約第8 條約定，租賃期間之系爭房屋、機電設備等修
    繕，除可證明非可歸責於上訴人所導之損害外，均由上訴人
    負修繕之責，反面解釋，系爭房屋可證明非可歸責於上訴人
    所導致之損害者，即由被上訴人負修繕之責。民法第429 條
    亦規定：租賃物之修繕，除契約另有訂定或另有習慣外，由
    出租人負擔。查系爭房屋於出租予上訴人以前，遇大雨就會
    有漏水之情形，業經證人陳振池於本院審理時到庭證稱：「
    我在買8樓的時候，就發現有漏水的狀況，當時7樓陽台也有
    漏水，裡面怎麼樣我不知道，後來許萬祥在上訴人裝潢後，
    營業期間，有跟我說七樓內部有漏水，抓漏水的師傅是我介
    紹給許萬祥，抓漏水的師傅有去現場看，我沒有一起去，據
    我所知除了抓漏的許師傅有去現場進行維修以外，被上訴人
    還有另外找一位楊添福去現場維修，但許師傅及楊老師都跟
    我說效果不好，是沒有跟我講原因，但我自己都是學土木，
    系爭房屋可能羅東市區較老的房子，混凝土氧化很厲害，結
    構上面遇到大雨就會滲水，一般的細雨可能就不會」等語。
    並證述：「（上訴人問：證人剛才所言是否表示許萬祥對於
    七樓房屋在我承租之前已經漏水的情形，是否知悉？）是，
    但許萬祥有花錢找許師傅防漏，許師傅還出具保固說不會漏
    水，這是在上訴人承租之前，許萬祥就找人作防漏，現在許
    師傅被通緝，跑到大陸去，找不到人」等語。足認系爭房屋
    漏水之瑕疵，早在上訴人承租前已經存在，被上訴人對於系
    爭房屋之漏水瑕疵，自負有修繕之義務。又按：出租人應以
    合於所約定使用、收益之租賃物交付承租人，並應於租賃關
    係存續中保持其合於約定使用、收益之狀態，民法第423 條
    定有明文。此項義務，為出租人之主給付義務，如出租人交
    付之租賃物，不合於約定之使用目的或於租賃關係存續中未
    保持合於約定使用、收益之狀態者，即與債之本旨不符，承
    租人得主張同時履行抗辯權，拒絕租金之支付，並得依債務
    不履行之規定請求損害賠償，或依瑕疵擔保責任之規定行使
    瑕疵擔保請求權（最高法院98 年度台上字第222號判決意旨
    參照）。上訴人承租系爭房屋之期間，被上訴人如未能改善
    系爭房屋之漏水情形者，即屬未履行前述之修繕義務及保持
    合於約定使用、收益之狀態之義務，縱使系爭房屋遇到大雨
    始有漏水之情形發生，然此屬於系爭房屋之物之瑕疵所致，
    就兩造間之系爭租約關係而言，為可歸責於被上訴人之事由
    ，因此造成上訴人受損時，被上訴人應負債務不履行之損害
    賠償責任。
 ２ 被上訴人另辯稱：上訴人通知被上訴人有滲漏水情形時，被
    上訴人也均有到場處理，且僱工修繕多次而改善云云。查被
    上訴人雖有僱工進行修繕之事實，此有被上訴人於原審提出
    之現場施工照片為證，且有證人陳振池、林清貴之上開證詞
    可資證明，然系爭房屋之漏水瑕疵於上訴人遷出系爭房屋之
    前，仍然未獲得改善，經被上訴人僱工修繕後仍有漏水之事
    實，業經證人林建明即同棟大樓原6 樓之10住戶於本院審理
    時證稱：「（上訴人問：你在去年3、4月搬離之前，是否有
    看到靠窗戶是用帆布遮起來，是用繩子綁起來？）是。（上
    訴人問：是否看到我們不只一處漏水？）是。（上訴人問：
    是否有看到我們用桶子接水？）是。（上訴人問：我是否有
    跟你說，我會跟屋主反應？）是。（上訴人問：在你搬離開
    之前99年2 月，是否還會漏水？）是」等語；另證人董順富
    於本院審理時證述：「當初是上訴人打電話要我去看現場，
    我到現場之後，有一個先生帶我去8 樓看，那位先生不是上
    訴人餐廳的人，我看到7 樓採光罩都已經龜裂，我看到的時
    候都有漏水，還蠻嚴重的。我是建議可以加裝玻璃纖維把採
    光罩蓋起來，防止繼續漏水，那位先生本來說要簽合約，我
    表示不用那麼麻煩，我是口頭說大約6、7萬元會把它做到好
    ，那位先生只有提出要簽合約，但後來沒有打電話跟我繼續
    聯絡，之後我就沒有再去現場，我沒有出具任何估價單，只
    有口頭告知」等語。並證稱：「我很常去現場，因為我與上
    訴人是朋友，我印象中我最後一次去現場時，現場還是有漏
    水」等語。參照證人陳振池前述證詞亦提到被上訴人找的維
    修人員許師傅及楊老師都跟他說效果不好等語，顯見被上訴
    人雖然有僱工修繕之事實，但仍然無法改善系爭房屋漏水之
    狀況，故被上訴人辯稱漏水經修繕後已獲得改善云云，不足
    為採。
(三)如被上訴人應負債務不履行責任，上訴人主張受有資材耗損
    及修繕費用，除原審判准的45,500元外，尚有133,800 元之
    損失；裝潢費用996,730元；營業損失336萬元，應由被上訴
    人賠償，而請求被上訴人應至少再給付上訴人1,954,500 元
    ，是否有理由？
 １ 上訴人主張系爭房屋漏水而導致地板鋪設123 坪全部泡水而
    凹凸不平，以市場公訂（連工帶料）價格以每坪600 元計算
    ，共計73,800元云云，惟查：證人林清貴雖於本院到庭證述
    鋪設地板完畢後又漏水的話，會有凹凸不平的情形等語，然
    上訴人並未提出證據證明地板共計123 坪全部因泡水而受損
    之事實，亦未舉證證明其請求金額之計算方式，則上訴人請
    求被上訴人賠償73,800元云云，已屬無據。況上訴人於承租
    期間並無就所謂地板之受損進行修繕，實際上並無支出任何
    費用，依照系爭租約第5 條約定，兩造合意相關裝潢設備因
    附合於系爭房屋而歸被上訴人取得，故被上訴人始同意於前
    兩年減少每月租金為35,000元，其餘每月25,000共計24期作
    為整修裝潢費用之補貼，已如前述，地板之所有權已歸屬於
    被上訴人所有，上訴人既然並未就地板再度翻修而實際支出
    費用，自不能向被上訴人請求賠償前開金額。上訴人另主張
    後續修繕，唱台、休息室需全部翻修，初估6 萬元云云，然
    上訴人就此部分亦未舉證以實其說，不足採信。是上訴人主
    張受有資材耗損及修繕費用，除原審判准的45,500元外，尚
    有133,800 元之損失，而請求被上訴人賠償前述金額云云，
    並無可採。
 ２ 上訴人主張系爭房屋漏水而導致相關裝潢設備受損，請求被
    上訴人賠償其先前承租時所支出之裝潢費用996,730 元云云
    。然查：上訴人並未於承租期間就裝潢設備另行翻修而實際
    支出修繕費用，依照系爭租約第5 條約定，上訴人承租時支
    出之裝潢費用已獲得被上訴人減免前兩年之租金額作為補貼
    ，且相關裝潢設備已附合於系爭房屋而歸被上訴人所有，則
    上訴人請求被上訴人賠償原先已獲減免租金補貼之裝潢費用
    996,730 元云云，自屬無據。
 ３ 上訴人另主張系爭房屋漏水而導致營業損失，請求被上訴人
    賠償336 萬元云云。經查：上訴人於原審主張系爭房屋可營
    業面積101.67坪，實際營業面積80.98 坪（扣除無法營業使
    用之兩間包廂），減少約5分之1近20坪云云；嗣於本件上訴
    後，改稱受影響之營業面積達到3分之1約30坪云云，前後前
    述已屬不一，且未提出任何證據以資證明確實有上開營業面
    積受到影響，已難採信。另上訴人提出營業報表之真實性，
    為被上訴人所否認，而上訴人經營之欣悅餐廳為小規模營業
    人，未辦理營利事業所得稅結算申報乙節，亦有財政部台灣
    省北區國稅局羅東稽徵所100年3月15日北區國稅羅東一字第
    1001003302號函在卷可憑，上訴人並未進一步提出其他證據
    證明營業報表之內容確屬真實，自難單憑上訴人此項單方片
    面記載之資料，即認定上訴人因系爭房屋漏水而受有其主張
    之營業損失金額。況上訴人於原審提出之存證信函2 紙，已
    表明以每月扣抵5,000元或15,000 元租金金額之方式，作為
    本件之賠償，且不排除繼續承租作為營業使用之意思，則上
    訴人是否確實因為系爭房屋漏水之瑕疵而實質影響其營業收
    入，並有超過其主張扣抵租金額之其餘損失金額，亦屬可疑
    。是上訴人請求被上訴人賠償營業損失336 萬元云云，並無
    理由。又上訴人已於另案（本院100年度簡上字第5號給付租
    金事件）抗辯租金額扣抵之問題，該部分租金額得否扣抵及
    扣抵之金額為何，應由該案審理而為認定，附此敘明。
七、綜上所述，原審判決被上訴人應給付上訴人資材耗損及修繕
    費用45,500元之部分，被上訴人對此並無提出上訴，業已確
    定在案。上訴人另依據債務不履行損害賠償之法律關係，請
    求被上訴人再行給付包括資材耗損及修繕費用、裝潢費用及
    營業損失共計1,954,500 元，並無理由。原審對於上開不應
    准許之部分判決上訴人敗訴，核無違誤，上訴意旨指摘原判
    決不當，求予廢棄改判，為無理由，應予駁回。本件第二審
    訴訟費用，包括第二審裁判費30,606元及第二審證人旅費（
    林建明、林清貴）合計1,000 元，共計31,606元，應由敗訴
    之上訴人負擔。本件事證已臻明確，兩造之其餘主張及攻擊
    防禦方法，核與判決結果無影響者，爰不一一論述，併此敘
    明。
八、據上論結，本件上訴為無理由，依民事訴訟法第436條之1第
    3項、第449條第1項、第78條，判決如主文。
中    華    民    國    100    年    11    月    7    日
                  臺灣宜蘭地方法院民事庭
                      審  判  長  林翠華
                      法      官  張軒豪
                      法      官  林俊廷
正本係照原本作成。
如對本判決上訴，須於判決送達後20日內向本院提出上訴狀（須
附繕本），本件僅得以適用法規顯有錯誤為理由，逕向最高法院
提起上訴。
中    華    民    國    100    年    11    月    8    日
                      書  記  官  許麗汝